臺北高等行政法院判決
　　　　　　　　　　　　　　　　　　 93年度訴字第03067號
　　　　　　　　　　　　　　　.
原　　　告　甲○○
被　　　告　宜蘭縣政府
代　表　人　乙○○縣長）住同.
訴訟代理人　丙○○
上列當事人間因採取土石事件，原告不服經濟部中華民國93年7
月16日經訴字第09306221890號訴願決定，提起行政訴訟。本院
判決如下：
　　主  文
原告之訴駁回。
訴訟費用由原告負擔。
　　事  實
一、事實概要：
    原告未經許可，即僱人於宜蘭縣冬山鄉○○段685－1地號土
    地（下稱系爭土地）上採取土石外運，案經被告會同宜蘭縣
    警察局經濟組刑警隊員警於民國（下同）92年10月3日下午4
    時許前往實地勘查時，當場查獲，被告審認原告違反土石採
    取法第3條第1項規定，依同法第36條規定，以92年11月17日
    （92）府工水字00000000號處分書（下稱原處分）裁處原告
    新臺幣（下同）100萬元罰鍰。原告不服，提起訴願遭決定
    駁回後，遂提起行政訴訟。
二、兩造聲明：
　(一)原告聲明：
    1.訴願決定及原處分均撤銷。
    2.訴訟費用由被告負擔。
　(二)被告聲明：如主文所示。
三、兩造之爭點：
　(一)原告主張之理由：
    1.系爭土地係原告家族所共有，登記於原告表弟陳漢棟之名
      下，平時由原告管理。系爭土地上之土石，係原告於8年
      前承作宜蘭縣羅東鎮大排工程時所挖出之土石，因一時無
      地方存放，而請訴外人林志峰等人將之堆放於系爭土地上
      ；嗣因系爭土地雜草叢生，並有蛇類出沒，及曾發生火災
      ，原告即委請訴外人林志峰無償幫其清除雜草並整地，林
      志峰即將系爭土地之前半部較高部分，用怪手挖出後，填
      於系爭土地之後半部，把比較不好的土挖到廟裡去用。原
      告不懂法律，不知道不能把土挖到別的地方去用，並未向
      被告提出開挖申請。
    2.關於「系爭土地之地勢，於92年10月3日警方會勘時，較
      旁邊土地為高，堆置土石有已整平者、有尚成堆者，且其
      中石礫有頗大者，是依取締時之狀況以觀，該等土石應非
      系爭土地原有之物，而係從外地運至系爭土地堆放；系爭
      土地經於同年11月3日履勘現場，發現該土地已整平，上
      面種植香蕉樹，且土地上有頗多大顆石頭，應非系爭土地
      之原有石塊；綜上，系爭土地上之土石，並非其原有土石
      」之事實，有臺灣宜蘭地方法院檢察署92年度偵字第2577
      號不起訴處分書可稽。職是，原告委請他人外運之土石，
      乃其於8年前所堆置，並非系爭土地之原有土石，更非自
      系爭土地採取而來。被告竟謂原告未經申請許可擅自採取
      土石外運，違反土石採取法第3條規定云云，顯有誤會。
    3.原告委請他人外運之系爭土地之土石，係由訴外人林志峰
      載往三山國王廟，賣給承包該廟綠化工程之台融營造公司
      ，因該等土石係用作綠化植栽之用，故仍存在且舉目可見
      ，並用來填平廟埕前小池塘。
    4.被告92年10月3日辦理非都市土地使用現場會勘紀錄記載
      「一處挖掘長約29公尺、寬約16公尺、深約1公尺（約464
      立方公尺），及另一處挖掘長約8公尺、寬約9公尺、深約
      0.5公尺（約36立方公尺）」云云。然宜蘭縣境內向以多
      雨聞名，系爭土地非無可能係因大量雨水沖刷侵蝕，而造
      成坑洞；且系爭土地因雜草叢生，有整地必要，而該等草
      木之根、莖，經長久時間之生長，盤根錯節，且深藏地下
      ，為能有效鏟除、斬草除根，達整地之目的，因而掘地甚
      深，乃事理之常；再者，以上開會勘紀錄所載推算，系爭
      土地所挖掘之面積總計不過僅約150坪，倘原告果圖採取
      土石，所挖掘之面積斷無可能僅止於此。又上開會勘紀錄
      亦明載：「現場堆置廢棄土長約16公尺、寬約7公尺、高
      約2公尺（約224立方公尺，連同已回填之廢棄土約260立
      方公尺）」云云，倘原告果圖採取土石，焉有可能於挖採
      0.5至1公尺後迅即回填，由此益徵原告並無於系爭土地採
      取土石之故意及行為。
    5.退萬步言，縱認原告確有於系爭土地採取土石之行為，惟
      系爭土地為農牧用地，且原告係於其上整地而未涉及建築
      行為及變更地形地貌，按土石採取法第3條第2款、非都市
      土地使用管制規則第6條第1項、第4項附表一及非都市土
      地容許使用執行要點第4點規定，非不得於系爭土地採取
      土石，且無庸取得土石採取許可或免辦理許可使用手續。
  (二)被告主張之理由：
    1.原告未經申請許可擅於系爭土地採取土石外運，經被告會
      同轄區警察局經濟組刑警隊員警於92年10月3日下午4時前
      往實地勘查，當場查獲原告於系爭土地採取土石外運，有
      現場照片及會勘紀錄可稽，原告於偵訊時亦坦承不諱，足
      證原告已違反土石採取法第3條第1項規定，被告為管理機
      關，即依同法第36條予以罰處。
    2.本件於92年10月3日下午4時實地勘查，現場查獲營運貨車
      6H－667號、PC－200型挖土機各乙部，現場丈量挖掘長約
      29公尺、寬約16公尺、深約1公尺（土方約464立方公尺）
      。堆置廢棄土長約16公尺、寬約7公尺、高約2公尺（土方
      約224立方公尺）及另一處挖掘長約8公尺、寬約9公尺、
      深約0.5公尺（土方約36立方公尺）回填廢棄土合計現場
      堆置約260立方公尺。本案堆置及採取土石外運應屬兩種
      行為，原告於系爭土地採取土石外運後現場已比原地面深
      1公尺，且面積廣闊，足證並非採取其所堆置之土石，有
      現場照片及會勘紀錄可稽，原告亦坦承不諱。
    3.又原告稱其所採取土石之土地係陳氏家族共有，按土石採
      取法第3條第1項規定並未區分為是私有地或公有地採取，
      倘於公有地更涉及盜採刑事，原告未經申請許可擅於系爭
      土地採取土石外運，原告亦坦承不諱在案，被告為管理機
      關，依規定予以取締處分，洵無違誤。
　　理  由
一、原告主張：系爭土地係原告家族所共有，登記於原告表弟陳
    漢棟之名下，平時由原告管理，系爭土地上之土石，係原告
    於8年前承作宜蘭縣羅東鎮大排工程時所挖出之土石，因一
    時無地方存放，而僱請訴外人林志峰等人將之堆放於系爭土
    地上，並非系爭土地之原有土石，更非自系爭土地採取，並
    由林志峰載往三山國王廟，賣給承包該廟綠化工程之台融營
    造公司，並用來填平廟埕前小池塘，原告為達整地之目的，
    因而掘地甚深，乃事理之常，退萬步言，縱認原告確有於系
    爭土地採取土石之行為，惟系爭土地為農牧用地，且原告係
    於其上整地而未涉及建築行為及變更地形地貌，按土石採取
    法第3條第2款、非都市土地使用管制規則第6條第1項、第4
    項附表一及非都市土地容許使用執行要點第4點規定，非不
    得於系爭土地採取土石，且無庸取得土石採取許可或免辦理
    許可使用手續，據此，依行政訴訟法第4條第1項規定，求為
    判決撤銷訴願決定及原處分云云。
二、被告則以：原告未經許可，即僱人於系爭土地上採取土石外
    運，案經被告會同宜蘭縣警察局經濟組刑警隊員警於92年10
    月3日下午4時許前往實地勘查時，當場查獲，原處分處以10
    0萬元最低罰鍰，並無違誤，求為判決駁回原告之訴等語。
三、按土石採取法第3條第1項規定：「採取土石，應依本法取得
    土石採取許可。但下列情形，不在此限：一、採取少量土石
    供自用者。二、實施整地及工程就地取材者。三、礦業權者
    在礦區內採取同一礦床共生之土石者。四、因天災事變緊急
    搶修公共工程所需者。五、政府機關辦理重要工程所需者。
    」同法第36條規定：「未經許可採取土石者，處新臺幣100
    萬元以上500萬元以下罰鍰，直轄市、縣（市）主管機關並
    得限期令其辦理整復及清除設施，屆期仍未遵行者，按日連
    續處罰鍰新臺幣10萬元以上100萬元以下罰鍰至遵行為止，
    並沒入其設施或機具。必要時，得由直轄市、縣（市）主管
    機關代為整復及清除其設施；其費用，由行為人負擔。」
四、原告未經主管機關許可，即僱請林志峰於其表弟陳漢棟所有
    系爭土地上採取土石外運，案經被告會同宜蘭縣警察局經濟
    組刑警隊員警於92年10月3日下午4時許前往實地勘查時，當
    場查獲等情，有系爭土地土地登記謄本、現場會勘紀錄、現
    場照片、宜蘭縣警察局92年10月3日刑事案件移送書、宜蘭
    縣警察局92年10月6日警型經字第0920050176號函附原處分
    卷及本院卷宗可稽。
五、本件之爭執，在於原告是否未經許可於系爭土地採取土石外
    運？經查，被告於92年10月3日下午4時許至現場實地勘查，
    查獲營運貨車6H－667號、PC－200型挖土機各1部，現場丈
    量挖掘長約29公尺、寬約16公尺、深約1公尺（土方約464立
    方公尺），堆置廢棄土長約16公尺、寬約7公尺、高約2公尺
    （土方約224立方公尺）及另一處挖掘長約8公尺、寬約9公
    尺、深約0.5公尺（土方約36立方公尺）回填廢棄土合計現
    場堆置約260立方公尺，以上事實為原告所不爭，並有現場
    會勘紀錄、現場照片附原處分卷及本院卷可稽，堪認屬實。
    且原告於警訊中坦承：伊叫林志峰整地，告知他若有剩餘土
    石可自行處理，並同意他可將剩餘少部分土石外運，未經主
    管機關許可等語，核與證人林志峰警訊中證稱：伊經原告同
    意將所採取之土石外運等語，大致相符，亦有警訊筆錄附原
    處分卷可憑。再者，原告於本院陳稱：當初只是在表面開挖
    淺淺的，載到三山國王廟去，用來填平廟埕之小池塘，大概
    載了2、3車的土等語（見94年6月23日準備程序筆錄）。足
    見原告確未經許可於系爭土地採取土石外運。原告本件起訴
    雖主張：系爭土地上所堆置土石係從外地運入，並無未經申
    請許可擅自採取土石外運云云，縱如原告所稱系爭土地上所
    堆置土石係從外地運入，惟觀之原告於系爭土地採取土石外
    運後，現場已比原地面深達1公尺，且面積廣闊，顯見原告
    於系爭土地採取土石外運，並非僅採取其所堆置之土石。原
    告上開主張未採取土石外運，乃事後卸責之詞，委不足採。
    關於原告另主張其係整地行為，依土石採取法第3條第1項規
    定，無庸取得土石採取許可或免辦理許可使用手續云云，因
    本件原告於系爭土地採取土石並加以外運，已如前述，自非
    僅屬單純整地行為，是此部分主張亦不足採。
六、至於原告雖經臺灣宜蘭地方法院檢察署檢察官不起訴處分書
    對於涉嫌竊盜、違反農地重劃條例案件處分不起訴（92年度
    偵字第2577號），惟觸犯竊盜罪及有無違反農地重劃條例第
    39條第1款之規定為刑事罰，而違反土石採取法係處以罰鍰
    或沒入設施或機具為行政罰，二者之構成要件及處罰目的均
    有不同，上開檢察官不起訴處分書僅論斷原告不構成竊盜罪
    及違反農地重劃條例，自不足以拘束行政法院對於原告是否
    構成違反土石採取法之認定，併此敘明。
七、綜合上述，被告審認原告未經許可，擅自於系爭土地採取土
    石，違反土石採取法第3條第1項規定，乃依同法第36條規定
    ，衡酌其違規情節，裁處原告最低罰鍰100萬元，行政裁量
    難認為有濫用或逾越之情形，核無不合，訴願決定予以維持
    ，亦無不合，原告仍執前詞，訴請撤銷原處分與訴願決定，
    為無理由，應予駁回。
八、本件法律關係及事實已臻明確，原告聲請履勘現場及送請鑑
    定，核無必要，附此敘明。
據上論結，本件原告之訴為無理由，爰依行政訴訟法第98條第3
項前段，判決如主文。
中　　華　　民　　國　　94　　年　 　7　　月　 22  　 日
                            第三庭審判長法  官  王立杰
                                        法  官  黃本仁
                                        法  官  胡方新
上為正本係照原本作成。
如不服本判決，應於送達後20日內，向本院提出上訴狀並表明上
訴理由，如於本判決宣示後送達前提起上訴者，應於判決送達後
20日內補提上訴理由書（須按他造人數附繕本）。
中　　華　　民　　國　　94　　年　 　7　　月　 22  　 日
            　　　　　　   　　　　　   書記官  陳幸潔
